【裁判字號】    98,簡,253
【裁判日期】    980803
【裁判案由】    所得稅法
【裁判全文】
臺北高等行政法院判決
                                       98年度簡字第253號
原      告  甲○○
訴訟代理人  李迎新  會計師
被      告  財政部臺北市國稅局
代  表  人  乙○○（局長）
上列當事人間因所得稅法事件，原告不服財政部中華民國98年3
月23日台財訴字第09800008060 號訴願決定，提起行政訴訟。本
院判決如下：
    主  文
原告之訴駁回。
訴訟費用由原告負擔。
    事實及理由
一、事實概要：
    原告為敦北音響有限公司（下稱敦北公司）之負責人，亦即
    所得稅法第89條規定之扣繳義務人，敦北公司於民國（下同
    ）93及94年度給付非境內居住者薪資所得計新臺幣（下同）
    144,000 元，各短扣稅款14,400元；案經被告查獲，乃依所
    得稅法第114 條第1 款前段規定，限期責令原告補繳短扣稅
    款並補報扣繳憑單。原告不服，申請復查，經被告97年11月
    28日財北國稅法二字第0970204080號復查決定駁回（下稱原
    處分）。原告不服，提起訴願，經財政部98年3 月23日台財
    訴字第09800008060 號訴願決定駁回，原告仍不服，遂向本
    院提起行政訴訟。
二、本件原告主張：
  (一)查敦北公司係向訴外人嚴伊雯租用其所有，位於臺北市松山
    區○○○路50巷16號1 樓之房屋為辦公室營業，訴外人嚴伊
    雯雖於多年前至美國讀書後居於該地，惟仍持有中華民國護
    照、身分證，在臺灣有房地產及住居所，且每年均回臺省親
    及處理事務，惟相關戶政單位在未通知當事人及戶長之情形
    下，逕行將訴外人嚴伊雯之戶籍予以除戶，故訴外人嚴伊雯
    自己並不知已經遭除戶之情事，否則其回國時亦可立即辦理
    恢復戶籍之事宜，因原告及敦北公司亦不知情，亦未收到訴
    外人嚴伊雯已遭除戶之通知，僅知悉其每年均曾在國內居住
    ，故每一年度均依法按在中華民國境內居住之個人扣繳方式
    辦理扣繳及申報扣繳憑單。故未依非中華民國境內居住之個
    人扣繳方式辦理扣繳及申報扣繳憑單，非可歸責於原告及敦
    北公司之故意及過失。
  (二)依據司法院大法官會議第198 號解釋，國民在中華民國境內
    有住居所，縱未居住滿183 天，亦應認其為「中華民國境內
    居住之個人」，因而原告依照「中華民國境內居住之個人」
    之扣繳規定辦理扣繳申報，並無違誤，不應依照「非中華民
    國境內居住之個人」之扣繳方式辦理。
  (三)為此，原告依據行政訴訟法第4 條第1 項提起本件撤銷訴訟
    ，並聲明求為判決撤銷訴願決定及原處分。
三、被告則以：
  (一)本件原告係敦北公司負責人，即所得稅法第89條所稱扣繳義
    務人，該公司93及94年度各給付訴外人嚴伊雯租金144,000
    元，按扣繳率10% 扣繳稅款，被告所屬松山分局以出租人93
    及94年度係非中華民國境內居住之個人，應按扣繳率20% 辦
    理扣繳，乃限期責令原告補繳各該年度短扣稅款14,400元及
    補報扣繳憑單。
  (二)原告訴稱訴外人嚴伊雯雖於多年前至美國讀書後居於該地，
    惟仍持有中華民國護照、身分證，在臺灣有房地產及住居所
    ，且每年均回臺灣省親及處理事務，惟相關戶政單位在未通
    知當事人及戶長之情況下，逕行將訴外人嚴伊雯之戶籍予以
    除戶，敦北公司並不知情，亦未收到嚴伊雯已遭除戶之通知
    ，次依釋字第198 號解釋，認國民在中華民國境內有居住所
    ，縱未居住滿183 天，亦應認其為「中華民國境內居住之個
    人」，因而敦北公司依照「中華民國境內居住之個人」之扣
    繳規定辦理扣繳申報並無違誤云云，資為爭議。
  (三)按所謂「中華民國境內居住之個人」，依所得稅法第7 條第
    2 項第1 款規定應同時具備2 項要件：1.在中華民國境內有
    住所。2.並經常居住在中華民國境內。前者「有住所」者，
    依民法第20條規定，係指依一定事實，足認以久住之意思，
    住於一定之地域者，即為設定其住所於該地。是以設定住所
    ，須具備主觀要件「有久住之意思」及客觀要件「有居住之
    事實」，而與是否設有戶籍登記並無直接關聯。再者，在中
    華民國境內有無住所僅為判斷是否屬於中華民國境內居住之
    個人標準之一，有住所者不一定為中華民國境內居住之個人
    ，此可自該條文明定「並經常居住中華民國境內者」自明。
    因此，倘無客觀事實足以證明有久住之意思，或未經常在境
    內居住者，仍不應認為係「中華民國境內居住之個人」。至
    所謂「經常居住」，應屬事實認定問題。查出租人嚴伊雯於
    81年2 月25日遷出國外，81年12月21日遷出登記，93年入境
    1 次停留5 天、94年入境2 次合計停留13天，其93及94年度
    生活及法律關係之重心並不在國內，難謂其有經常居住之事
    實，自不符合居住者之構成要件，應認其為「非中華民國境
    內居住之個人」，此有訴外人嚴伊雯戶籍謄本及中外旅客入
    出境紀錄查詢清單（見原處分卷第41至46頁）可稽，原告主
    張訴外人嚴伊雯在本國有住所，應依釋字第198 號認屬「中
    華民國境內居住之個人」，洵不足採。次查訴外人嚴伊雯與
    原告具有姐弟血親關係，原告對其移居美國且未在境內經常
    居住之事實，斷無不知之理，原告於給付租金時仍依居住者
    之租金所得扣繳率10% 辦理扣繳，致短扣稅款，被告所屬松
    山分局據此責令原告補繳93及94年度短扣稅款及補報扣繳憑
    單，證諸首揭規定，並無不合，原處分予以維持，亦無違誤
    。
  (四)綜上所述，原告所訴顯無理由等語，資為抗辯，並聲明求為
    判決駁回原告之訴。
四、本院判斷：
  (一)本件原告係敦北公司負責人，即所得稅法第89條所稱扣繳義
    務人，該公司於93、94及95年度分別給付訴外人嚴伊雯租金
    144,000 元，並依本國居住者身分，按扣繳率10% ，辦理扣
    繳稅款分別為14,400元。案經被告查得，訴外人嚴伊雯已移
    居美國，非屬本國居住者，應按扣繳率20% 辦理扣繳，乃以
    97年6 月26日財北國稅松山綜所字第0970213958號函，限期
    責令其補繳短扣稅款43,200元及於繳納期限翌日起10日內更
    正扣繳憑單及申報書。原告就通知補繳93及94年度短扣稅額
    部分不服，主張訴外人嚴伊雯雖移居美國，惟仍持有本國護
    照、身分證，在臺灣有房地產及住居所，依釋字第198 號解
    釋，應認其係「中華民國境內居住之個人」，敦北公司據之
    辦理扣繳並無違誤云云，申經被告復查決定略以，按是否為
    中華民國境內居住之個人，與該個人在中華民國境內有無住
    所關係至鉅，參酌民法第20條「依一定事實，足認以久住之
    意思，住於一定之地域者，即為設定其住所於該地。」之規
    定，決定住所之標準，需具備2 項要件：一為久住之意思，
    二為居住之事實。久住之意思應「依一定事實」探求並認定
    之，所謂「一定事實」，包括戶籍登記、居住情形、家屬概
    況及在當地工作等事實，是住所為個人在生活上的中心點或
    準據點。查出租人嚴伊雯係原告胞姊，於81年2 月25日遷出
    國外，81年12月21日遷出登記，93年入境1 次停留5 天、94
    年入境2 次合計停留13天，足認其93及94年度生活及法律關
    係之重心並不在國內，有戶籍謄本及中外旅客入出境紀錄查
    詢清單可稽，原告主張訴外人嚴伊雯在本國有住所，應依釋
    字第198 號認屬「中華民國境內居住之個人」，洵不足採。
    是訴外人嚴伊雯93及94年度非屬中華民國境內居住者，原告
    給付租金時未按給付額扣取20% 稅款，被告責令其補繳93及
    94年度應扣未扣稅款，並補報扣繳憑單並無不合等由，駁回
    其復查之申請。以上事實為兩造所不爭執，並有原核定書及
    復查決定書附卷可稽。
  (二)原告不服，循序提起行政訴訟，並為上開事實部分記載之主
    張，是本件應審酌者厥為：訴外人嚴伊雯是否屬於「中華民
    國境內居住之個人」？敦北公司給付訴外人嚴伊雯之租金14
    4,000 元，其扣繳率應適用本國居住者之10% 或非本國居住
    者之20% 辦理扣繳？
  (三)經查：
    1.按「本法稱中華民國境內居住之個人，指左列兩種：一、
      在中華民國境內有住所，並經常居住中華民國境內者。二
      、在中華民國境內無住所，而於一課稅年度內在中華民國
      境內居留合計滿183 天者。本法稱非中華民國境內居住之
      個人，係指前項規定以外之個人。」、「納稅義務人有左
      列各類所得者，應由扣繳義務人於給付時，依規定之扣繳
      率或扣繳辦法，扣取稅款，並依第92條規定繳納之：一、
      …二、機關、團體、事業…所給付之…租金」、「薪資、
      利息、租金…其扣繳義務人為…事業負責人…」、「非中
      華民國境內居住之個人…有第88條規定各類所得時，扣繳
      義務人應於代扣稅款之日起10日內，將所扣稅款向國庫繳
      清，並開具扣繳憑單，向該管稽徵機關申報核驗。」及「
      扣繳義務人如有左列情事之一者，分別依各該款規定處罰
      ：一、扣繳義務人未依第88條規定扣繳稅款者，除限期責
      令補繳應扣未扣或短扣之稅款及補報扣繳憑單外，並按應
      扣未扣或短扣之稅額處1 倍之罰鍰…」為行為時所得稅法
      第7 條第2 項、第3 項、第88條第1 項第2 款前段、第89
      條第1 項第2 款前段、第92條第2 項及第114 條第1 款前
      段所明定。次按「納稅義務人如為非中華民國境內居住之
      個人，…按下列規定扣繳：一、…五、租金按給付額扣取
      百分之二十。」為行為時各類所得扣繳率標準第3 條第5
      款前段所規定。
    2.所謂「中華民國境內居住之個人」，按所得稅法第7 條第
      2 項第1 款規定應同時具備2 項要件：(1)在中華民國境內
      有住所。(2)並經常居住在中華民國境內。前者「有住所」
      者，依民法第20條規定，係指依一定事實，足認以久住之
      意思，住於一定之地域者，即為設定其住所於該地。是以
      設定住所，須具備主觀要件「有久住之意思」，與客觀要
      件「有居住之事實」，而與是否設有戶籍登記並無直接關
      聯。再者，在中華民國境內有無住所僅為判斷是否屬於中
      華民國境內居住之個人標準之一，有住所者不一定為中華
      民國境內居住之個人，此可自該條文明定「並經常居住中
      華民國境內者」自明。因此，倘無客觀事實足以證明有久
      住之意思，或未經常在境內居住者，仍不應認為係「中華
      民國境內居住之個人」。至所謂「經常居住」，應屬事實
      認定問題。
    3.經查本件租金所得人嚴伊雯長年移居美國，其於81年2 月
      25日遷出國外，81年12月21日遷出登記，93年入境1 次停
      留5 天、94年入境2 次合計停留13天，其93及94年度生活
      及法律關係之重心並不在國內，難謂其有經常居住之事實
      ，自不符合居住者之構成要件，應認其為「非中華民國境
      內居住之個人」，此有訴外人嚴伊雯戶籍謄本及中外旅客
      入出境紀錄查詢清單（見原處分卷第41至46頁）可稽，原
      告主張訴外人嚴伊雯在本國有住所，應依釋字第198 號認
      屬「中華民國境內居住之個人」，洵不足採。
    4.次查訴外人嚴伊雯與原告具有姐弟血親關係，原告對其移
      居美國且未在境內經常居住之事實，斷無不知之理，原告
      於給付租金時仍依居住者之租金所得扣繳率10% 辦理扣繳
      ，致短扣稅款，難謂無過失，被告所屬松山分局據此責令
      原告補繳93及94年度短扣稅款及補報扣繳憑單，證諸首揭
      規定，並無不合。
  (四)從而，原處分並無不法，訴願決定予以維持，亦無不合。原
    告徒執前詞，訴請撤銷，為無理由，應予駁回。
五、本件適用簡易訴訟程序，爰不經言詞辯論逕為判決，併予敘
    明。
六、據上論結，本件原告之訴為無理由，爰依行政訴訟法第98條
    第1 項前段、第233 條第1 項、第236 條，判決如主文。
中    華    民    國    98    年    8     月    3     日
                    臺北高等行政法院第二庭
                                    法  官  陳  金  圍
上為正本係照原本作成。
本件以訴訟事件所涉及之法律見解具有原則性者為限，始得於本
判決送達後20日內向本院提出上訴狀並表明上訴理由，如已於本
判決宣示後送達前提起上訴者，應於判決送達後20日內補具上訴
理由（均按他造人數附繕本），且經最高行政法院許可後方得上
訴。
中    華    民    國    98    年    8     月    3     日
                                    書記官  陳  可  欣


司法院資訊處製作；財團法人民間司法改革基金會備份。
